【裁判字號】    98,行商訴,174
【裁判日期】    990107
【裁判案由】    商標評定
【裁判全文】
智慧財產法院行政判決
                                   98年度行商訴字第174號
                                    98年12月24日辯論終結
原      告  吉林皮飾股份有限公司
代  表  人  甲○○
被      告  經濟部智慧財產局
代  表  人  乙○○（局長）
訴訟代理人  丙○○
參  加  人  日商‧和愛股份有限公司
代  表  人  狩健一
訴訟代理人  蔡淑美律師
上列當事人間因商標評定事件，原告不服經濟部中華民國98年7
月8 日經訴字第09806114850 號訴願決定，提起行政訴訟，並經
本院裁定命參加人獨立參加本件被告之訴訟。本院判決如下：
    主  文
原告之訴駁回。
訴訟費用由原告負擔。
    事實及理由
一、事實概要：原告於民國92年11月10日以「吉林皮飾股份有限
    公司標章」商標（下稱系爭商標），指定使用於當時商標法
    施行細則第49條所定商品及服務分類表第18類之「皮包、皮
    夾、錢包、背包、腰包、皮箱、背袋、手提箱、旅行箱、手
    提袋、購物袋、公事包、登山袋、皮包背帶、皮包握把、傘
    、陽傘、自動傘、雨傘」商品，向被告申請註冊，經被告審
    查，核准列為註冊第1127417 號商標。嗣參加人以系爭商標
    與參加人實際使用之據以評定「株式會社設計圖」商
    標圖樣（下稱據以評定商標）構成近似，且指定使用於同一
    或高度類似商品，有違商標法第23條第1 項第12款規定，依
    同法第50條第1 項規定對之提起評定。案經被告審查，認系
    爭商標之註冊有違商標法第23條第1 項第12款規定，以98年
    3 月17日中台評字第950001號商標評定書為系爭商標之註冊
    應予撤銷之處分。原告不服，提起訴願，經訴願機關駁回，
    原告猶未甘服，遂向本院提起行政訴訟。本院因認本件訴訟
    之結果，參加人之權利或法律上利益將受損害，乃依行政訴
    訟法第42條第1 項規定，依職權裁定命參加人獨立參加本件
    被告之訴訟。
二、本件原告主張：
  (一)被告以系爭商標「吉林皮飾股份有限公司標章」與據以評定
    商標「株式會社設計圖」構成近似，而有商標法第23
    條第1 項第12款規定之適用為由，認定系爭商標之註冊應予
    撤銷。惟商標之使用須具備三要件，亦即使用人須有行銷商
    品或服務之目的、使用人須有標示商標之積極行為及其所標
    示者須足以使相關消費者認識其為商標。然參加人就據以評
    定商標「株式會社設計圖」雖於西元1973年即於其本
    國（即日本）申請意匠（新式樣）權利保護，並於西元1976
    年取得意匠登錄，然上開意匠（新式樣）在日本已逾專利權
    期間，其專利權已失效，而成為一公眾財，是任何人均可使
    用該原受新式樣專利權保護之圖案。
  (二)被告竟以參加人自西元1982年起，以相類似之圖樣，陸續在
    新加坡、澳大利亞及香港申准商標註冊為由，遽認未於我國
    申請商標註冊之據以評定商標已足使國內消費者辨識其為表
    彰商品之識別標識，並認定在系爭商標92年11月10日申請註
    冊時，已達著名商標之程度。然參加人縱使用據以評定商標
    於其Why 品牌商品上之裝飾圖案，惟參加人之產品所突顯之
    商標應為英文單字「Why 」，據以評定商標充其量僅為一種
    單純作為皮包裝飾圖形之使用型態，而裝飾圖形之使用型態
    並非上開所謂之商標使用，自不足以使國內消費者辨識其為
    表彰關係之識別標識。再者，被告以參加人就據以評定商標
    自西元1982年起，以相類似之圖樣，陸續在新加坡、澳大利
    亞及香港申准商標註冊為由，認定其為著名商標，惟據以評
    定商標係於國外二個國家及一個地區取得商標註冊，並未於
    我國申請商標註冊，尚難謂據以評定商標為著名商標。是系
    爭商標應無商標法第23條第1 項第12款規定之適用等情。並
    聲明求為判決撤銷訴願決定及原處分。
三、被告則以：
  (一)就商標是否近似暨其近似之程度而言，系爭商標「吉林皮飾
    股份有限公司標章」與據以評定商標「株式會社設計
    圖」相較，二商標均係由類似馬鐙與銜鏈之圖形連續排列而
    成，整體構圖意匠極相彷彿，以具有普通知識經驗之消費者
    ，於購買時施以普通之注意，可能會有所混淆而誤認二商品
    來自同一來源或雖不相同但有關聯之來源，依被告所公告之
    「混淆誤認之虞」審查基準第5.2.1 規定，應屬構成近似之
    商標。
  (二)就據以評定商標是否為著名之商標或標章而言，參加人所設
    計之據以評定商標於西元1973年即於其本國（即日本）申請
    意匠（新式樣）權利保護，並於西元1976年取得意匠登錄。
    參加人自西元1982年起，以相類似之圖樣，陸續在新加坡、
    澳大利亞及香港申准商標註冊。又據以評定商標之商品歸屬
    於參加人旗下之「Why 」品牌，參加人除於日本販售之外，
    另在台灣、香港及中國設立子公司負責相關銷售業務。而參
    加人之台灣子公司即台灣壽東股份有限公司（下稱台灣壽東
    公司）於77年間，引進標示據以評定商標之商品在台銷售，
    除在國內各大百貨公司如SOGO、新光三越、明曜、統領（桃
    園）、ATT （忠孝店）、永琦（南京店）、力霸（南西店╱
    延平店）、中興、來來、廣三SOGO、龍心、中友、台南圓典
    、良美、大統、大立伊勢丹、漢神等均設有專櫃外，並藉由
    廣告單之印製發送、不定時舉辦特賣會等活動廣為宣傳，且
    自88年起至92年止之營業總額為新台幣（下同）2 億4 千6
    百餘萬元。參加人使用於其「Why 」品牌商品上之裝飾圖案
    ，不論該品牌之各種規格形式之皮包、手提包、旅行箱等商
    品，大部分產品均使用據以評定商標，經由參加人長期持續
    之宣傳與行銷，使相關消費者見到據以評定商標後可連想參
    加人或「Why 」品牌，是據以評定商標已足使國內消費者認
    識其為表彰參加人營業上商品之識別標識，並足認在系爭商
    標92年11月10日申請註冊時，應屬商標法施行細則第16條所
    規定之著名商標。
  (三)就相關消費者對商標之熟悉程度而言，據以評定商標在系爭
    商標申請註冊當時已達著名程度，且原告就系爭商標之使用
    情形未提出相關事證而無法審認。依被告所公告之「混淆誤
    認之虞」審查基準第5.6 規定，據以評定商標香相較於系爭
    商標而言，係消費者較熟悉之商標，應給予較大之保護。再
    者，二商標圖樣非普遍習見，二者近似程度極高，且據以評
    定商標已達著名之程度，較諸系爭商標而言係消費者較熟悉
    之商標，復以系爭商標使用在「皮包、皮夾、錢包、背包、
    腰包、皮箱、背袋、手提箱、旅行箱、手提袋、購物袋、公
    事包、登山袋、皮包背帶」等商品上，與據以評定商標使用
    在皮包、手提包、旅行箱等商品，二者商品性質同一或極為
    類似，一般消費者有可能誤認二商標之商品為同一來源，或
    者誤認二商標之使用人間存在關係企業、授權關係、加盟關
    係或其他類似關係，而產生混淆誤認情事，應有商標法第23
    條第1 項第12款規定之適用。至系爭商標依上開規定既應撤
    銷其註冊，即無須審酌系爭商標是否有商標法第23條第1 項
    第14款規定之情事等語，茲為抗辯。並聲明駁回原告之訴。
四、參加人主張：
  (一)系爭商標與據以評定商標相較，二商標外觀極為近似，構圖
    意匠更完全相同，以具有普通知識經驗之消費者，於購買時
    施以普通之注意，恐難區辨二者之不同，進而混淆而誤認二
    商標商品來自同一來源，或誤認其不同來源之間有所關聯，
    實有致相關消費者產生混淆誤認之虞，是二商標於外觀及觀
    念上相同或近似，應屬近似商標。據以評定商標係參加人所
    設計之商標圖樣，早於西元1973年即在其本國（即日本）申
    請意匠（新式樣）權利保護，於西元1976取得第440780號之
    意匠登錄。參加人嗣於西元1988年就另一相類似圖樣在香港
    獲准註冊為第619 號商標。而參加人之台灣子公司即台灣壽
    東公司自77年起，引進據以評定商標之商品在台上市，並花
    費大量宣傳廣告費用，以製作宣傳DM、海報或配合百貨公司
    週年慶活動宣傳等方式，宣傳行銷據以評定商標之商品，使
    相關消費大眾多能認識據以評定商標乃參加人品牌之代表圖
    形，標示此一圖樣之皮件商因其優良的品質而廣受消費者之
    喜愛，自90年起至92年止之營業總額高達1 億9 仟6 百多萬
    元，足見據以評定商標在系爭商標申請註冊日（即92年10月
    1 日）前已廣為相關消費者所熟知，且達著名之程度，被告
    認定據以評定商標為著名商標，並無違誤。
  (二)原告主張據以評定商標僅為布料裝飾圖案，並非商標使用，
    且與商標完全無涉，惟在相關業界中，以連續重覆圖樣使用
    於皮包類商品上，作為表彰自己商品並藉以他人商品相區別
    之標識－即商標者，並不罕見，該等圖案非但已獲准商標註
    冊，甚至多成為商標權人之代表性商標，即便商品上並未標
    示商標權人名稱，任何消費者亦能清楚辨識該商品之來源，
    並不會將之視為布料裝飾圖案。且據以評定商標係參加人最
    主要之商標，使用於參加人絕大部分商品上，且多並未附加
    原告所稱突顯與標示之「WHY 」商標，消費者得藉以辨識據
    以評定商標之商品，況原告亦以相同方式使用系爭商標，是
    原告之主張與事實不符。再者，原告以與據以評定商標極為
    近似之圖形作為商標圖樣申請註冊，復指定使用於與據以評
    定商標相同或類似之「皮包、皮夾、錢包、背包、皮箱、手
    提袋、購物袋、登山袋」等商品，故系爭商標應有商標法第
    23條第1 項第12款規定之適用而不應准予註冊等語。並聲明
    駁回原告之訴。
五、依上開當事人間之陳述，可知本件兩造之爭點主要為：系爭
    商標「吉林皮飾股份有限公司標章」與據以評定商標「株式
    會社設計圖」是否構成近似，而有商標法第23條第1
    項第12款所規定之不應准予註冊商標之情事？茲分述如下：
  (一)按商標「相同或近似於他人著名之商標或標章，有致相關公
    眾混淆誤認之虞，或有減損著名商標或標章之識別性或信譽
    之虞者。」不得註冊，商標法第23條第1 項第12款定有明文
    。所謂「商標構成相同或近似者」，係指以具有普通知識經
    驗之一般商品購買人，於購買時施以普通所用之注意，就兩
    商標主要部分之外觀、觀念或讀音隔離觀察，有無引起混同
    誤認之虞以為斷。至所謂「有致相關公眾混淆誤認之虞者」
    ，係指商標有使相關消費者對其所表彰之商品來源或產製主
    體發生混淆誤信之虞而言。又前揭規定之適用，應以兩造商
    標圖樣構成相同或近似為前提要件。而判斷是否有混淆誤認
    之虞，則依被告所公告之「混淆誤認之虞」審查基準之規定
    而認定。
  (二)查本件原告於92年11月10日以「吉林皮飾股份有限公司標章
    」商標，指定使用於當時商標法施行細則第49條所定商品及
    服務分類表第18類之「皮包、皮夾、錢包、背包、腰包、皮
    箱、背袋、手提箱、旅行箱、手提袋、購物袋、公事包、登
    山袋、皮包背帶、皮包握把、傘、陽傘、自動傘、雨傘」商
    品，向被告申請註冊，其所申請之系爭商標圖樣主要係以類
    似馬鐙與銜鏈之圖形連續排列而成（參附表附圖1 所示），
    而參加人據以評定之商標其圖樣亦係以類似馬鐙與銜鏈之圖
    形連續排列而成（參附表附圖2 所示），純就二者之馬鐙與
    銜鏈圖形以觀，實難區別其間差異，是系爭商標圖樣與據以
    評定商標圖樣近似程度極高。又參加人據以評定商標原於西
    元1973年於其本國（即日本）申請意匠（新式樣）權利保護
    ，並於西元1976年取得意匠登錄，此部分事實有意匠公報影
    本在卷可稽（參本院卷第357 頁），嗣參加人自西元1982年
    起，以如附表附圖2 之圖樣，陸續在新加坡、澳大利亞及香
    港申准商標註冊（參本院卷第358 頁至第361 頁）。是就使
    用時間而言，參加人使用系爭商標所示圖案之時間顯然早於
    原告系爭商標申請註冊之時間，殆無疑義。原告主張參加人
    據以異議之商標原僅係新式樣之登記，而該新式樣專利權之
    登記期間已屆滿，已屬公共財，且參加人就系爭商標所示圖
    案於我國復未申請商標註冊，顯然不重視我國市場，而其登
    記註冊系爭商標後，於我國已使用相當時日，自已具識別性
    云云。惟查，參加人於其本國取得新式樣登記後，於新式樣
    專利權有效期間內陸續以相同圖樣於新加坡、澳大利亞及香
    港申請商標註冊，顯然參加人並不僅以該圖案做為新式樣之
    使用，於亞洲區域市場內仍有以之作為商標使用之事實。而
    參加人雖未以系爭圖案於我國申請商標註冊，惟其於77年間
    即已透過台灣子公司即台灣壽東公司引進標示據以評定商標
    之商品在台銷售，除在國內各大百貨公司如SOGO、新光三越
    、明曜、統領（桃園）、ATT （忠孝店）、永琦（南京店）
    、力霸（南西店╱延平店）、中興、來來、廣三SOGO、龍心
    、中友、台南圓典、良美、大統、大立伊勢丹、漢神等均設
    有專櫃外，並藉由廣告單之印製發送、不定時舉辦特賣會等
    活動廣為宣傳，是以，在原告以系爭商標申請註冊前，參加
    人以據以評定商標所示之圖案於我國境內業已行銷約15年，
    消費者對於系爭商標之認知，經由參加人上開行銷活動，與
    參加人間之關係早已深植不移，原告利用參加人未於我國以
    系爭圖案申請商標註冊之機會，以參加人早已存在於我國市
    場十餘年之據以評定商標圖案申請系爭商標之註冊，顯然係
    惡意搶註之行為。原告雖主張系爭商標之圖案係其原創而生
    ，然對於其創作理念及設計過程均無法提出任何說明，對於
    其所謂創作之成果何以與參加人早已使用之圖案極度雷同，
    亦無法自圓其說，足見其所申請註冊之系爭商標確係抄襲而
    來。又商標法第23條第1 項第12款所謂著名商標，並不以在
    我國註冊者為限，原告一再以參加人據以評定之商標未在我
    國註冊為由，主張並無上開法條規定之適用云云，對於參加
    人據以評定商標在我國早於原告系爭商標申請前已存在逾15
    年之事實，以及據以評定商標至少於我國及亞洲區域屬於著
    名一節略而不談，自不足採。又本件原告系爭商標係指定使
    用在「皮包、皮夾、錢包、背包、腰包、皮箱、背袋、手提
    箱、旅行箱、手提袋、購物袋、公事包、登山袋、皮包背帶
    」等商品上，與據以評定商標使用在皮包、手提包、旅行箱
    等商品，二者商品性質同一或極為類似，其消費族群復屬相
    同，一般消費者自有可能誤認二商標之商品為同一來源，或
    者誤認二商標之使用人間存在關係企業、授權關係、加盟關
    係或其他類似關係，而產生混淆誤認情事。再佐以原告以系
    爭商標使用於上開商品時，亦係以連續圖案之方式呈現，與
    參加人早已使用之方式相同，益足以使一般消費者產生混淆
    誤認之可能，是本件原告系爭商標確有商標法第23條第1 項
    第12款規定之適用，應不准其註冊。
六、綜上所述，據以評定商標係一著名商標，系爭商標圖樣與之
    近似程度極高，再參酌系爭商標與據以評定商標使用之商品
    復極為類似，且原告申請系爭商標註冊非出於善意等因素，
    足資判斷二商標有致相關公眾混淆誤認之虞，系爭商標有商
    標法第23條第1 項第12款規定不得註冊之情形。從而，被告
    所為系爭商標之註冊應予撤銷之處分依法並無不合，訴願決
    定予以維持，亦無違誤；原告徒執前詞，聲請撤銷原處分及
    訴願決定，為無理由，應予駁回。
七、本件事證已明，兩造其餘主張或答辯，已與本院判決結果無
    影響，爰毋庸一一論列，併此敘明。
據上論結，本件原告之訴為無理由，依智慧財產案件審理法第1
條、行政訴訟法第98條第1 項前段，判決如主文。
中    華    民    國    99    年    1    月     7     日
                    智慧財產法院第一庭
                        審判長法  官  李得灶
                              法  官  林欣蓉
                              法  官  汪漢卿
以上為正本係照原本作成。
如不服本判決，應於送達後20日內，向本院提出上訴狀並表明上
訴理由，如於本判決宣示後送達前提起上訴者，應於判決送達後
20日內補提上訴理由書（須按他造人數附繕本）。
中    華    民    國    99    年    1    月     7     日
                              書記官  邱于婷


司法院資訊處製作；財團法人民間司法改革基金會備份。
